臺灣高等法院民事判決　九十一年度勞上易字第四四號
　　上　訴　人　甲○○
　　　　　　　　乙○○
　　訴訟代理人　甲○○
　　被上 訴 人　精碟科技股份有限公司
　　法定代理人　林明發
　　訴訟代理人　陳宜婷
右當事人間損害賠償事件，上訴人對於中華民國九十一年三月二十九日臺灣臺北地方
法院九十年度訴字第五九八四號第一審判決提起上訴，本院判決如左：
    主      文
原判決關於命上訴人給付部分，及該部分假執行之宣告，暨命上訴人負擔訴訟費部分
均廢棄。
右開廢棄部分，被上訴人在第一審之訴及假執行之聲請駁回。
第一審訴訟費用關於命上訴人負擔及第二審訴訟費用均由被上訴人負擔。
    事實及理由
一、按「民法第二百七十五條規定連帶債務人中之一人受確定判決，而其判決非基於
    該債務人之個人關係者，為他債務人之利益亦生效力，故債權人以各連帶債務人
    為共同被告提起給付之訴，被告一人提出非基於其個人關係之抗辯有理由者，對
    於被告各人即屬必須合一確定，自應適用民事訴訟法第五十六條第一項之規定」
    ，最高法院三十三年上字第四八一○號著有判例。本件上訴人甲○○上訴提出非
    基於其個人關係之抗辯，對於連帶債務人之原審共同被告各人即屬必須合一確定
    ，故乙○○依法應視同上訴人，合先敘明。
二、被上訴人起訴主張其為經營光學資訊產品、電腦及週邊設備、光碟影音產品等業
    務之知名光電通訊產業，並為國內獨立研發並且最早量產「高密度分波長多工器
    」（下稱ＤＷＤＭ）之高科技上市公司，更於八十九年底九十年初之間投下巨資
    自美國延聘專業工程人員來台駐在公司執行ＤＷＤＭ流程建制計劃，以降低成本
    並提高產能，是本件所涉及ＤＷＤＭ產品之製造技術及流程建制為被上訴人極為
    重要之營業秘密。上訴人甲○○於八十九年六月間自虎尾技術學院畢業，自同年
    七月三日起受僱於被上訴人處，由被上訴人對其施以在職專業訓練後，擔任被上
    訴人光電事業處工程部助理研究員職務，協助研發ＤＷＤＭ產品製程，上訴人甲
    ○○並簽署員工聘僱契約書、保密合約書，承諾不論服務期間或離職後二年內均
    為被上訴人誠實執行職務並保守營業秘密，非經被上訴人事前書面同意，不得以
    任何方式將秘密洩漏予第三人知悉或為利用；不於受僱期間或離職後二年內為與
    被上訴人經營相同或類似業務之其他事業之受僱人、受任人或顧問等職，以保障
    被上訴人ＤＷＤＭ之秘密確不洩漏；且於受僱期間所產生或創作之構想、發現、
    程序、製造技術等相關智慧財產權均歸屬於被上訴人所有，以上承諾亦均另有上
    訴人乙○○簽署保證書擔任上訴人甲○○之連帶保證人，該競業禁止條款，是企
    業為保護研發成果，以防止員工跳槽至同業營業秘密之外流及惡性競爭，故符合
    當事人間及社會利害關係，詎上訴人甲○○卻趁任職期間參與美國延聘專業工程
    人員來台駐在公司執行ＤＷＤＭ流程建制計劃，非法剽竊被上訴人之營業秘密，
    將ＤＷＤＭ生產技術、製程、及Know-how相關之機密資料複製據為已有，且被上
    訴人ＤＷＤＭ流程建制計劃於九十年四月間完成後，上訴人甲○○立刻於同月份
    離職且即轉往與被上訴人生產相同ＤＷＤＭ光學資訊產品具有業務競爭關係之錸
    德科技股份有限公司（下簡稱錸德公司）任職，將被上訴人營業秘密洩漏予錸德
    公司知悉，藉此獲得較高之薪資、福利，致被上訴人所接訂單數量銳減，遭受至
    少新台幣（下同）數百萬元以上之損失，無形資產之損失更為重大。爰依營業祕
    密法第十二條第一項、保密合約書第五條、第十條、聘僱契約書第十二條及保證
    書請求上訴人連帶給付損害賠償一百萬元等情（原審判決命上訴人連帶給付十五
    萬二千五百元本息，駁回被上訴人其餘請求，被上訴人就其敗訴部分未聲明不服
    ）。並聲明駁回上訴人之上訴。
三、上訴人則以上訴人甲○○在被上訴人任職助理工程師時，主要工作內容為撰寫Ｄ
    ＷＤＭ薄膜濾片測試程式，所接觸者並非營業祕密，亦未參與美國專業工程人員
    之流程建置計畫，伊至被上訴人公司就職時，相關的儀器設備購置、產線規劃及
    人員訓練皆已接近完成，係為增進本職學能乃轉職錸德公司，而非高薪挖角或惡
    意跳槽，並無洩漏營業祕密，且被上訴人曾同意其主管許千添副理等三人前往錸
    德公司服務，而認無洩漏營業秘密之疑慮，不受競業禁止條款之限制，卻以上訴
    人甲○○有洩漏營業秘密之顧慮，須受競業禁止條款之限制，顯有違誠信原則；
    被上訴人主張上訴人甲○○洩漏營業祕密予錸德公司，應舉證證明。兩造所簽立
    之定型化聘僱合約中有關競業禁止條款乃不公平之約定，不當限制伊之職業選擇
    自由，禁止約定之期間長達二年，其限制區域更遍及全國，轉業種類未作明確限
    制，又未給予上訴人甲○○任何補償，違反憲法第十五條、民法第七十二條、第
    二百四十七條之一第二款、第三款及第四款規定，係屬無效。上訴人甲○○只是
    單純轉換工作，並非藉著被上訴人內部資訊去換取私人的利益，更無被上訴人所
    稱百萬元獲利，上訴人甲○○接獲被上訴人警告後，不希望為一個工作被興訟，
    已儘快去職投入完全不熟悉領域之產業。被上訴人主張因上訴人甲○○洩漏其公
    司祕密造成訂單損失，係因世界經濟不景氣所致，另被上訴人曾對上訴人甲○○
    施以教育訓練，亦係因勞工安全衛生法所明定，或為更有效運用上訴人甲○○所
    提供之勞務，難認為損害，且上訴人甲○○於任職前已具備相關專業知識，被上
    訴人亦未就員工教育訓練部分提出佐證，原審判決損害金額之依據實欠公允等語
    資為抗辯。並聲明(一)原判決不利於上訴人部分廢棄。(二)右開廢棄部分，被上訴人
    在第一審之訴及假執行之聲請均駁回。
四、被上訴人主張上訴人甲○○自八十九年七月三日起受僱被上訴人處，擔任被上訴
    人光電事業處工程部助理研究員職務，協助研發ＤＷＤＭ產品製程，上訴人甲○
    ○並簽署員工聘僱契約書、保密合約書，上訴人乙○○並簽署保證書擔任上訴人
    甲○○之連帶保證人，嗣上訴人甲○○於九十年四月離職並轉往錸德公司任職等
    事實，業據其提出員工聘僱契約書、員工保密合約書、保證書（見原審卷第十二
    至十四頁、第十六頁）為證，復為上訴人所不爭執，是被上訴人此部分主張自堪
    認屬實。
五、被上訴人另主張上訴人甲○○任職期間知悉ＤＷＤＭ產品之製造技術及流程建制
    等營業秘密，竟非法剽竊被上訴人之營業秘密，將ＤＷＤＭ生產技術、製程、及
    Know-how相關之機密資料複製據為已有，並將該等營業秘密洩漏予錸德公司，已
    侵害被上訴人之營業祕密云云，然為上訴人所否認。經查：被上訴人主張上訴人
    甲○○洩漏營業祕密，無非以上訴人甲○○任職被上訴人期間知悉ＤＷＤＭ產品
    之製造技術及流程建制等營業秘密，嗣即轉職與被上訴人生產相同ＤＷＤＭ光學
    資訊產品具有業務競爭關係之錸德公司為其論據。惟此為上訴人甲○○所否認，
    被上訴人復未能舉證以實其說，所稱僅係上訴人甲○○有轉職之事實，要難證明
    上訴人甲○○有剽竊被上訴人之營業秘密並將之洩漏予他人之行為，洩密一節，
    係被上訴人臆測之詞，被上訴人此部分之主張洵屬無據。被上訴人雖對上訴人甲
    ○○所提侵害營業秘密及背信之刑事告訴，業經為不起訴處分，有上訴人提出之
    台灣板橋地方法院檢察署九十一年度偵字第一四五二號不起訴處分書（見原審卷
    第七十至七一頁）在卷足稽，亦認定上訴人甲○○並無洩漏營業祕密之侵權行為
    。故被上訴人主張上訴人甲○○洩漏營業祕密予錸德公司致其受有損害，因而請
    求上訴人甲○○負損害賠償責任，尚難採信。
六、被上訴人又主張上訴人甲○○違反保密合約書第六條：「甲方（即上訴人甲○○
    ）受僱於乙方（即被上訴人）期間或離職後兩年內，非經乙方事前書面同意，不
    得為與乙方業務相同或類似之公司，商號或個人之受僱人、受任人、承擔人或顧
    問。」、第十條第二項：「甲方離職後違反本合約之規定，乙方除得以依實際所
    列之損失要求賠償外，甲方並負擔洩密刑責之責任。」、聘僱契約書第十二條：
    「甲方離職後，二年內不得任職與乙方相同業務之公司行號，並不得利用乙方之
    智慧財產權或任何其它財產為與乙方從事競爭或不當侵害乙方權益之行為。例如
    洩漏在職期間所有獲悉之營業秘密，否則應負賠償之責。」等約定，應負賠償之
　　責等語，而上訴人則以競業禁止規定不合理，有違違憲及平等締約原則等語置辯
　　。經查：
  (一)在經濟活動中，為使營業或生產穩定發展，公司、行號、工廠、機構等常以契約
    限制職員、從業人員、研究人員等，在離職後一定期限，不得在同一地區從事同
    一業務，此稱為轉職之競業限制。原則上從保護勞工轉職自由觀點視之，應解為
    勞工在勞動契約終了後並不殘留任何勞動契約上之義務。要課離職員工以競業禁
    止義務，必須有締結勞動契約時之合意、工作規則上之規定或另行書面約定等法
    律依據。又對受僱人職業自由，雖得以契約加以相當限制，但不得逾越必要且合
    理之程度，否則即為違背公序良俗。亦即，因轉職之自由牽涉前述憲法第十五條
    所保障之基本人權，故倘競業禁止約定，其限制之期間、地區、範圍及方式，在
    社會一般觀念及商業習慣上，可認為合理適當而且不危及受限制當事人經濟生存
    能力，其約定自非無效。
  (二)電子產業等高科技產業為台灣經濟發展之核心，企業常投入大量資金培育人才進
    行研發，營業秘密之保護及人才之網羅對該類企業極為重要，競業禁止條款亦為
    廣泛採取之措施，目的在適當有效地保護智慧財產權，以確保企業競爭力，並防
    止員工跳槽後致祕密外洩及惡性競爭。是雇主為保護其營業秘密，防止員工於離
    職後，在一定期間內跳槽至競爭性公司，利用過去服務期間所知悉之技術或業務
    資訊為同業服務或打擊原公司造成損害，或為防止同業間惡性挖角，而與員工為
    離職後禁止競業之約定，如未逾合理程度，且不違反公序良俗，應為法所允許。
    本件被上訴人恐其員工離職後洩漏其工商業上製造技術之秘密，乃於上訴人甲○
    ○進入公司任職之初，要求書立保密合約書及聘僱契約書，約定於離職後兩年內
    ，非經被上訴人事前書面同意，不得任職與被上訴人業務相同或類似之公司，如
    有違反應負損害賠償責任。該項競業禁止之約定，附有二年間不得從事工作種類
    上之限制，既出於上訴人甲○○之同意，與憲法保障人民工作權之精神並不違背
    。
  (三)系爭禁止競業約定限制離職員工從事相同或類似之行業，該員工本其工作能力，
    仍可從事不同行業之工作，其工作權雖受有限制，但非喪失全部之工作權，更無
    妨礙其生存權可言。且該禁止期間僅二年，亦非過當，尚難認該約定有何違反公
    序良俗情形。參諸上訴人甲○○自承已自錸德公司離職而轉往另一家非光電產業
    之亞旭電腦公司擔任系統驗證部工作，薪資並較之前任職公司為佳等語（見原審
    卷第八八頁），足見前揭契約約定，對受限制當事人即上訴人甲○○之經濟生存
    能力並無不利影響，亦無妨害其工作權之虞，要與公序良俗無違，更未有上訴人
    甲○○所稱之加重其責任、使之拋棄權利或限制其行使權利、對之有重大不利益
    ，按其情形顯失公平之情事，其約定自為有效。
  (四)雖上訴人主張被上訴人曾同意其主管許千添副理等三人前往錸德公司服務，而認
    其無洩漏營業秘密之疑慮，不受競業禁止條款之限制云云，惟查有無洩漏業務秘
    密，係個人行為，與他人轉業尚屬無涉，況被上訴人稱因與對方簽訂合約而來與
    本件並不相同等語（見本院卷第七七頁），則尚非得據此為由，主張不受競業禁
    止條款之限制。上訴人另以其被要求於半小時簽訂系爭聘僱契約書、員工保密合
    約書等相關文件資料，來不及審閱內容云云，然為被上訴人所否認，稱不可能要
    求於半小時填寫所有資料，至少也會有七天時間填寫資料，上訴人未能舉證以實
    其說，自難信為真實。況觀諸系爭聘僱契約書及員工保密合約書約款，雖係被上
    訴人先行擬妥，惟文字非艱深難懂，內容亦非繁多，競業禁止規定亦文義清楚，
    縱令當下即簽妥，亦非不能即時了解內容。上訴人所辯尚難採信。綜上，上訴人
    以前開契約之競業禁止約定違反憲法第十五條、民法第七十二條、第二百四十七
    條之一各款規定而為無效，顯非可採。
七、查被上訴人所營事業為「光學資訊產品、電腦及其週邊設備、塑膠製品（電腦資
    訊電子）、電腦軟體、影音卡、語音卡、錄影帶、光碟影音之產品（唯讀光碟片
    ）及一般塑膠成型品等之製造加工及買賣業務。光碟片、錄影帶之製作、發行、
    租售、代理。光學模造鏡片、鏡頭之製造加工及買賣業務。其他光學及精密器械
    製造業（光碟生產設備）。」，而錸德公司所營事業項目則為「光學資訊相關產
    品（雷射唱片、唯讀光碟片、可讀可寫光碟片、可寫可消光碟片、電射碟影片等
    ）、電腦及其週邊設備、塑膠製品（資訊、電子、醫療用）及一般塑膠成型加工
    。光碟片租售代理。光學儀器製造業。」，有被上訴人及錸德公司基本資料查詢
    足憑（見原審卷第十八至二一頁），是二公司所營業務項目即有相同或類似之處
    。依兩造保密合約書第六條、聘僱契約書第十二條之約定，上訴人甲○○於離職
    後兩年內，如未經被上訴人事前書面同意，而任職與被上訴人業務相同或類似之
    公司，即屬違反競業禁止約定。上訴人甲○○於九十年四月月份離職且即轉往與
    被上訴人生產相同ＤＷＤＭ光學資訊產品具有業務競爭關係之錸德公司任職，上
    訴人甲○○違反系爭契約之競業禁止規定已堪認定。
八、次依保密合約書第十條第二項約定，上訴人甲○○違反競業禁止規定，應以被上
    訴人實際所列之損失負損害賠償責任。被上訴人主張上訴人甲○○任職被上訴人
    期間之薪資、金為所受損害云云，然該等費用支出為上訴人甲○○任職期間付
    出勞務之對價，尚難謂係被上訴人所受之損害。又被上訴人稱投下鉅額經費自美
    國延聘專業工程人員來台駐在公司執行ＤＷＤＭ流程建制計劃等費用、ＤＷＤＭ
    流程建制計劃成功，預計達成降低成本、提高產能之經濟效益等部分，因上訴人
    甲○○離職後轉任競爭對手公司任職而無法達成，且有關ＤＷＤＭ訂單數量減少
    云云，固據其提出上訴人離職前後被上訴人ＤＷＤＭ產品損失一覽表（見本院卷
    第六八頁）為證，然此部分被上訴人係主張因上訴人甲○○洩漏產製流程所造成
    ，而被上訴人尚無法證明上訴人甲○○洩漏營業祕密已如前述，且公司訂單數量
    減少原因牽涉層面甚廣，而被上訴人亦自承實際上提不出此方面之證明（見本院
    卷第六一頁），則被上訴人據以計算其所受損害，自無可取。至被上訴人主張上
    訴人甲○○領取錸德公司發給之薪資、紅利、股票或其他不法利益等，保守估計
    為一百萬元以上，已為上訴人甲○○所否認，稱月薪每月三萬三千元，任職其間
    共領取九萬二千五百三十五元等語，並提出存摺影本（見原審卷第四三頁）為證
    ，可認上訴人甲○○除正常薪資外，尚無其他利得可言，被上訴人復未能舉證以
    實其說，此部分所陳亦非有據。被上訴人雖又以上訴人甲○○在職訓練所投入之
    成本，亦可認為其所受損害云云，惟雇主對新進員工施以訓練，主要目的在於能
    有效運用員工所提供之勞務，且勞工安全衛生法第二十三條亦規定，雇主對勞工
    應施以從事工作及預防災變所必要之安全衛生教育、訓練。則被上訴人因施以在
    職訓練所投入之成本，難謂為損害。準此，被上訴人未能舉證證明其因上訴人甲
    ○○違反競業禁止規定受有何實際損害，故請求上訴人甲○○負損害賠償責任云
    云，自不應准許。上訴人甲○○既無損害賠償責任，則上訴人乙○○為其連帶保
    證人，亦無負連帶清償之責可言。
九、綜上所述，被上訴人主張上訴人甲○○洩漏營業機密，並不足採，另甲○○違背
　　競業禁止規定，則為可取；惟被上訴人無法舉證證明其實際所受損害，故請求上
　　訴人負損害賠償責任，亦非可採。從而，被上訴人本於保密合約書第十條、聘僱
　　契約書第十二條及保證書請求上訴人連帶給付損害賠償十五萬二千五百元（被上
　　訴人起訴請求超過部分，業據原審判決駁回。未經被上訴人聲明不服，不在本院
　　審理範圍）及自起訴狀繕本送達翌日起至清償日止，按週年利率百分之五計算之
　　利息為無理由，不應准許。其假執行之聲請亦失所附麗，應併予駁回。原審判命
　　上訴人給付，並為假執行之宣告，自有未洽。上訴意旨指摘原判決不當，求予廢
　　棄改判，為有理由，自應由本院予以廢棄改判，如主文第二項所示。
十、本件事證已臻明確，兩造其餘攻擊防禦方法，於本判決結果不生影響，爰不一一
    論述，併此敘明。
十一、據上論結，本件上訴為有理由，依民事訴訟法第四百五十條、第七十八條，判
      決如主文。
中　　　華　　　民　　　國　　九十一　　年　　 十一 　　月　　 十九　　 日
　　　　　　　　　　　　　　　　　 民事第十五庭
　　                                   審判長法　官　劉　靜　嫻
　　　                                       法　官　吳　光　釗
　　　　　　　　　　　　　　　　　　　　　　 法　官　李　錦　美
右正本係照原本作成。
不得上訴。
中　　　華　　　民　　　國　　九十一　　年　　 十一 　　月　　 二十　　 日
　　　　　　　　　　　　　　　　　　　　　　 書記官　明　祖　全
